臺灣高雄地方法院刑事判決　　　　　　　　　　　　　九十年度易字第三一六一號
　　公　訴　人　臺灣高雄地方法院檢察署檢察官
　　被　　　告　壬○○
　　選任辯護人　林鴻駿
右列被告因業務過失致死案件，經檢察官提起公訴（八十八年度偵字第二四三三五號
），本院判決如左：
    主  文
壬○○無罪。
    理  由
一、公訴意旨略以：被告壬○○係址設於高雄市○鎮區○○路二八五號一之高雄市家
    具運送職業工會（下稱家具公會）常務理事，為以從事依全民健康保險法第二十
    九條第一項第二款規定，按月收取彙整被保險人應自付之全民健保保險費（以下
    簡稱健保費）為其附隨業務之人。詎竟基於意圖為自己不法所有之概括犯意，自
    八十四年三月間起，連續向參加該工會之被保險人收取健保費後，未彙整解交中
    央健康保險局（下稱健保局），至八十八年六月間止，共計累欠健保費高達新臺
    幣（下同）一千一百九十二萬二千四百七十四元，致生損害於健保局之利益，因
    認被告涉犯刑法第三百三十六條第二項業務侵占罪嫌云云。
二、公訴人認被告壬○○涉犯刑法第三百三十六條第二項業務侵占罪嫌，無非係以證
    人戊○○證述家工會購買會館及裝潢之費用，係先挪用會員所繳納之健保費，另
    健保局抽訪保險對象及據該工會製作之被保險人名冊而計算出已收而未繳之侵占
    金額等資料，為其論據。訊據被告壬○○堅決否認有何業務侵占犯行，辯稱：伊
    係工會常務理事，有關健保之問題係由秘書與會計處理，向會員收取之健保費均
    由會計存入工會之帳戶內，會計要將健保費匯給健保局時，必須由理事長、常務
    監事、秘書章後才可以領，伊無權動用會員繳納之健保費，而之所以積欠健保費
    ，乃因部分會員未按時繳納，並未挪用購買工會會館等語。
三、按犯罪事實應依證據認定之，無證據不得認定犯罪事實；又不能證明被告犯罪者
    ，應諭知無罪之判決，刑事訴訟法第一百五十四條第二項、第三百零一條第一項
    分別定有明文。次按認定不利於被告之事實，須依積極證據，苟積極證據不足為
    不利於被告事實之認定，即應為有利於被告之認定，更不必有何有利之證據；又
    告訴人（包括自訴人）之指訴，係以使被告受刑事訴追為目的，是其陳述是否與
    事實相符，仍應調查其他證據以資審認；再認定犯罪事實所憑之證據，雖不以直
    接證據為限，間接證據亦包括在內，然而無論直接證據或間接證據，其為訴訟上
    之證明，須於通常一般之人均不致有所懷疑，而得確信其為真實之程度者，始得
    據為有罪之認定，倘其證明尚未達到此一程度，而有合理之懷疑存在而無從使事
    實審法院得有罪之確信時，即應由法院為諭知被告無罪之判決（參照最高法院分
    別著有三十年上字第八一六號、五十二年臺上字第一三ＯＯ號及七十六年台上字
    第四九八六號判例）。亦即若證據資料在經驗科學上或論理法則上尚有對被告較
    為有利之存疑，而無從依其他客觀方法排除此項合理之可疑，即不得以此資料作
    為斷罪之基礎，且刑事訴訟制度受「倘有懷疑，即從被告之利益為解釋」、「被
    告應被推定為無罪」之原則所支配，故得為訴訟上之證明者，無論為直接或間接
    證據，須客觀上於一般人均不致有所懷疑而達於確信之程度者，始可據為有罪之
    認定，倘其證明尚未達於「確信」之程度，而有合理可疑存在時，即難據以為被
    告不利認定，換言之，在法律判斷上，即不能為被告有罪之認定。再刑法上之侵
    占罪，以意圖為自己或第三人不法之所有，而擅自處分自己持有之他人所有物，
    即變持有為不法所有之意思為其構成要件，若未持有他人所有物，僅依約定應給
    付他人之物而未交付，則係民事上違背履行契約之問題，與侵占罪之構成要件不
    合。延不交還或有其他原因致一時未能交還，既缺乏主觀要件，即難遽以該罪相
    繩，最高法院六十八年台上字第三一四六號判例著有明文。
四、經查：
  (一)依全民健康保險法第八條第一項第二款、第十四條第一項第一款、第二十九條第
    一項第二款及同法施行細則第四十九條、第五十二條第二項、第三項之規定，職
    業工會會員為第二類之被保險人，以職業工會為投保單位。被保險人應按月向工
    會繳納保險費，工會需於次月底前負責彙繳保險人。另職業工會經徵得被保險人
    或會員大會同意後，可以一次預收三個月或六個月保險費，惟仍按月彙繳保險人
    ；其預收之保險費於未彙繳保險人以前，應以工會名義設專戶儲存保管，所生孳
    息並以運用於保險業務為限。被保險人應自付之保險費，如未依規定期限繳納者
    ，職業工會應通知被保險人繳納欠繳之保險費，並於當月彙繳保險費時，一併向
    保險人提送被保險人欠費清單等情，此經證人即家具工會會計戊○○（本院九十
    年十一月十九日、九十一年三月十四日訊問筆錄）、證人即健保局稽核人員辛○○、美香、乙○說明在卷（本院九十二年七月二十三日訊問筆錄）。又按第二類
    之投保單位依全民健康保險法第二十九條第一項第二款之規定，固負有應於收受
    被保險人繳付應自付之保險費後之次月底前，負責彙繳保險人之義務；然若被保
    險人未依全民健康保險法第二十九條第一項第二款規定期限繳付應自付之保險費
    時，投保單位依同法施行細則第五十二條第二項規定亦僅有通知被保險人及彙整
    欠費清單予保險人之義務，並無代被保險人墊付保險費之義務，此有行政院衛生
    署八十七年十月十三日衛署健保字第八七Ｏ六一Ｏ九四號函影本可參。
  (二)次查，健保局指稱被告任常務理事之家具工會，自八十四年三月起至八十八年六
    月間止，共積欠健保費一千一百九十二萬二千四百七十四元等情，雖有甲○○○○八十八年九月七日健保稽字第八八０一一四一四號函及所附家具工會繳費異常
    理狀況表、家具工具基本資料明細、家具工會欠繳健保費明細（二、三類結算狀
    況表）、家具工會會員子○○等二十五名向甲○○○○換領健保卡卡之書面證明
    、家具工會申報會員欠費明細及八十八年五月尚在加保中之投保對象資料等，惟
    依前所述任投保單位之職業工會，僅有彙整被保險人所繳付之健保費之義務，並
    無墊付之義務，是家具工會積欠健保局健保費原因，除了公訴人所指述係被告侵
    占被保險人所繳交之健保費外，而被保險人自身未繳，而使投保單位無從彙繳或
    是重複投保之情形均為可能原因之一，是公訴人以健保局所提出之欠費金額數據
    ，用以指述被告有侵占被保險人所繳之健保費等情，即須以被保險人即家具工會
    之會員均有按時如數向投保單位繳納健保費為前提，而不得僅以健保局認為投保
    單位有積欠保費即遽論被告有侵占之犯行，合先敘明。
  (三)甲○○○○自行察訪部分家具工會之會員子○○、陳蓉姿、賴泓汶、黃碧梅、黃
    蘇貴女、王妙珍、黃石連、陳美慧、張富然、黃文志、黃明和、林李麗珠、李寶
    蓮、翁彩虹、王青年、簡基耀、黃瀧儀、陳阿照、黃文彬、陳李玉珠、王明照、
    陳富村、丑○○○、黃炎珍、癸○○、黃清英、丙○○等人均陳稱均未曾欠過健
    保費，然證人子○○證稱：「（參加工會健保費如何繳？多久繳一次？）繳給工
    會的小姐，我都是健保卡要換卡的時候去繳費，並沒有定時繳款。（你是否每三
    個月去繳一次費？）我都是健保卡要換卡時醫院不讓我換卡，說我欠費，我就會
    去工會繳納費用，並沒有每三個月定期去繳。」（本院九十一年七月八日訊問筆
    錄）；證人即工會會員丑○○○證稱：「（何人通知妳欠費三個月？）我自己要
    去換卡的時候醫院告訴我欠費，不讓我領卡。」（本院九十一年七月八日訊問筆
    錄）；證人丙○○證稱：「我平時都在工會換健保卡而且都能換，有一次到醫院
    去換，醫院說我有欠費，我跑到工會換，工會說由他換就可以，並且有換給我。
    」（本院九十一年七月八日訊問筆錄），且證人即工會會計丁○○亦稱：「（妳
    在收健保費的時候，會員是否都有按時繳費嗎？）沒繳費的比繳費的多，我們都
    會以電話或通知書催繳。．．我曾經有遇到欠繳健保費的會員來申請，但有這種
    情形的，我都交給戊○○處理。」等語（本院九十一年七月八日訊問筆錄）；證
    人即家具工會秘書庚○○證稱：「（是否是每三個月會員要繳一次？）是，有很
    多會員欠費，若有欠款，我們會叫小姐以電話或信函催繳。」等語（本院九十一
    年七月八日訊問筆錄），是依前述健保費彙繳說明，縱使健保費繳納方式為季繳
，則職業工會亦應於該月月底彙繳前一月之健保費，然觀之上開會員所述渠等多
    於換健保卡或接獲欠繳通知時始補繳健保費，如此即影響職業工會於每月彙繳之
    金額，雖會員主觀上認為不曾未繳健保費，然因繳費時間與投保單位彙繳時間不
    同，致上揭證人因繳費較晚，導致彙繳時間延後，固均有可能被健保局於每月結
    算時列為積欠健保費名單內，亦屬可能。是雖有前述證人等於有繳納健保費之情
    形下，曾遭甲○○○○列有欠費情形，然因全民健保制度關於第二類被保險人即
    職業工會會員並非每月繳費、亦非每季首月繳費，而產生投保單位於彙繳上之誤
    差；且家具工會雖有積欠健保局健保費，然公訴人既無法以前述證人證明各投保
    單位之被保險人均能按時全數繳納健保費之情形下，若被保險人未按時如數繳納
    健保費至其投保單位，且投單位又無墊付義務之情事，亦非無可能，故前開合理
    懷疑既無法排除，當難以前述投保單位一有積欠保費之情形下，即遽認被告有侵
    占健保費之犯行。
  (四)雖前揭工會會計戊○○於偵訊時證稱：「欠健保局的錢是因為工會有將會員所繳
    的健保會先行挪用買會館」（八十九年八月三十一日偵訊筆錄），然家具工會所
    在之會館（即坐落高雄市○鎮區○○路二八五號房地），原係訴外人李旭正所有
    ，於八十四年間，經訴外人董慶雲之介紹，始於八十四年五月二日，以五百九十
    萬之代價出售予該工會，除二百餘萬元之現金外，其餘則係銀行貸款，所有價金
    均於銀行核撥貸款時即全部給付完畢，並無積欠價金之情事等情，業據證人李旭
    正及其父李真木於本院八十八年度易字第一六四五號背信案中結證屬實，復有高
    雄市政府地政處前鎮地政事務所八十八年六月九日函附之上開房地移轉登記案件
    資料影本一份附於該案卷可稽，並經本院調閱該案卷查明屬實。是家具工會早於
    八十四年間即購買會館，且給付全部價金，被告自無挪用此期間所收取之健保費
    支付購買會館價金之可能，實難認被告有何挪用此期間所收取健保費支付購買會
    館價金之侵占情事，證人戊○○上開證述顯有不實之處而有重大瑕疵可指，要無
    以證人戊○○有瑕疵之指訴，而為被告論罪之依據。
  (五)綜上所述，本件尚乏積極證據足資證明被告確有公訴人所指之業務侵占犯行，自
    難僅憑證人戊○○及健保局訪查部分家具工會會員之資料遽為不利於被告之認定
    。此外，公訴人復未提出其他積極證據用資證明被告確有其所指訴之業務侵占犯
  行，既不能證明被告犯罪，揆諸前揭規定及判例意旨，依法應為被告無罪之諭知
    。
五、至臺灣高雄地方法院檢察署以九十年度偵字第二二六七九號移送被告涉犯侵占等
    罪嫌之併案審理部分，因本案業經諭知無罪判決，是該併案部分與本案部分即不
    生裁判上一罪關係，本院自不得併予審理，應退回由檢察官另行依法處理。
據上論斷，應依刑事訴訟法第三百零一條第一項前段，判決如主文。
本案經檢察官己○○到庭執行職務。
中      華      民      國      九十三      年      二    月      六    日
                                  臺灣高雄地方法院刑事第五庭
                                      審判長法  官  李政庭
                                            法  官  蘇雅慧
                                            法  官  何秀燕
右正本證明與原本無異。
如不服本判決，應於判決送達後十日內，向本院提出上訴狀。
                                            書記官  顏平國
中    華    民    國      九十三      年      二        月      九      日
